臺灣高雄地方法院民事裁定　　　　　100年度消債抗字第118號
抗　告　人　姚永青
上列抗告人因聲請清算事件，對於中華民國100 年9 月15日本院
100 年度消債清字第102 號裁定提起抗告，本院裁定如下：
    主  文
抗告駁回。
抗告程序費用新臺幣壹仟元由抗告人負擔。
    理  由
一、抗告意旨略以：伊所積欠無擔保債務除原審所認列新臺幣（
    以下同）46萬4000元外，另有一筆向勞工保險局所溢領之眷
    屬喪葬補助費5 萬7600元，總數合計應為52萬1600元，並非
    原審所認定之46萬4000元。又伊先前雖曾與最大債權銀行達
    成協商在案，但事後則因職業災害受傷以致收入頓減而毀諾
    。其次，原審雖認定伊名下有土地及房屋各1 筆，但該等不
    動產實係伊與胞妹及姪兒女等4 人共同繼承，故伊所取得權
    利範圍僅止於4 分之1 ，但原審未能審酌伊就上述財產之實
    際權利範圍，遽認伊並無不能清償債務之虞，顯有違誤，爰
    請求廢棄原裁定，並准予抗告人清算等語。
二、按債務人不能清償債務或有不能清償之虞者，得依本條例所
    定更生或清算程序，清理其債務；債務人於法院裁定開始更
    生程序或許可和解或宣告破產前，得向法院聲請清算，消費
    者債務清理條例（以下稱本條例）第3 條、第80條分別定有
    明文。又依同條例第8 條規定，聲請更生或清算不合程式或
    不備其他要件者，法院應以裁定駁回之，但其情形可以補正
    者，法院應定期間先命補正。經查：
  (一)抗告人前於97年10月間依本條例規定向最大債權人星展銀行
    請求協商並達成分期還款協議（是時勞工保險局請求返還溢
    領補助費之債務尚未發生），嗣因未能依約履行協議而毀諾
    等情，業有財團法人金融聯合中心債務清理條例前置協商專
    用債權人清冊、前置協商機制協議書暨分配表各1 份（參見
    原審卷第13至14、19至21頁）在卷可稽，且為抗告人所自認
    無訛，是此部分事實應堪採認。又抗告人主張其係因職業災
    害受傷而無法繼續正常工作，以致無法再履行協商條件而毀
    諾之情，復據其提出中華民國身心障礙手冊、勞工保險被保
    險人投保資料表各1 件，及診斷證明書2 紙為證（參見原審
    卷第8 、28至30、34至35頁），足見其先前確因不可歸責於
    己之事由而毀諾，遂符合聲請清算之法定程序要件，故本件
    所應審究者厥為抗告人是否確有不能清償債務或不能清償之
    虞之情形，合先敘明。
  (二)查抗告人主張其目前每月領有殘障補助7000元及低收入補助
    5000元一節，有卷附存摺影本可參，憑此堪認本件應以其每
    月1 萬2000元（7000元＋5000元＝1 萬2000元）採為認定標
    準。
  (三)按本條例立法目的係為使不幸陷入經濟困境之人得以清理債
    務、重建生活，並在清理債務過程中能適度保有符合人性尊
    嚴之最低基本生活所需，而非維持債務人過去慣常之寬裕生
    活型態，否則債務人一方面既因原本生活模式以致負有龐大
    債務而無力清償，他方面若仍容許其繼續延續既有生活標準
    ，非僅有悖於本條例意旨，更係將債務人因個人浪費或財務
    管理失控之風險不當轉嫁予金融機構負擔，顯非公允。故為
    妥適調整債務人與債權人及其他利害關係人間之權利義務關
    係，保障債權人獲得公平受償，並謀求消費者經濟生活之重
    建復甦機會，法院針對債務人所主張各項生活費用支出，即
    非可逕以債務人所任意主張之基本生活費用數額而斷，而應
    改以酌採政府所定最低生活費用作為裁量標準，方屬允恰。
    準此，參諸抗告人居住於高雄市小港區，遂應以內政部所公
    告100 年度高雄市低收入戶最低生活費用每人每月為1 萬33
    元計算其生活必要費用，始為合理。準此，抗告人每月收入
    扣除個人必要生活支出後，尚餘約1967元（1 萬2000元－1
    萬33元＝1967元）可資運用。
  (四)再本件固據抗告人主張其所負債務數額約為52萬1600元（加
    計其積欠勞工保險局請求返還溢領補助費之債務），然審諸
    本條例立法意旨乃係考慮陷於經濟上困境之消費者若任其於
    惡性循環之債務窘境中自生自滅，勢將衍生嚴重社會問題，
    難以維持社會經濟秩序之安定，遂有依情形分別進行更生或
    清算程序藉以清理其債務之必要，俾能妥適調整債務人與各
    債權人彼此間相互權利義務關係，並同時兼顧消費者經濟生
    活之更生機會。惟私法上債之關係係以當事人間信賴關係為
    基礎，亦為社會經濟組織之重要支柱。當事人以法律行為追
    求自己之利益之際，亦應顧及對方利益，考量債權債務之社
    會作用，本於誠實及信用原則行使債權暨履行債務。是倘債
    務人欲透過本條例規定調整其既有義務內容之同時，自應本
    於誠信原則之本旨，惟有在不能清償債務或有不能清償之虞
    而使其陷於經濟上困境時，方得准許之，以期避免債務人惡
    意利用本條例而圖謀減免債務，致使一般法律交易無端陷於
    高度道德危險之下，迫使債權人為求保全資產而必須緊縮信
    用，進而惡化消費借貸關係應有之流通性。是依前述抗告人
    每月收入數額非僅足以維持個人基本生活，且其名下尚有坐
    落高雄市○○區○○段一小段45地號土地（面積67平方公尺
    ，權利範圍全部）及門牌號碼高雄市○○區○○路368 巷1
    號房屋各1 筆，亦有卷附財產資料歸屬清單及前開土地登記
    謄本各1 份可證（參見原審卷第22、44頁）。至抗告人雖主
    張其就上述不動產權利範圍僅有4 分之1 云云，惟與前開土
    地登記謄本及卷附遺產分割協議書（參見原審卷第24頁）所
    載內容顯然有悖，自不足採信。職是，本院參酌前開土地公
    告現值為137 萬3500元（67平方公尺×2 萬500 元＝137 萬
    3500元）及房屋現值為8 萬8400元，綜此足見依其現時所有
    不動產現值（137 萬3500元＋8 萬8400元＝146 萬1900元）
    顯足供清償全部債務，縱令此舉將使抗告人喪失前開不動產
    所有權，然揆諸前揭說明，本條例立法目的在於適度調整債
    務人與各債權人之權利義務關係，基於誠信原則，法院應以
    債務人整體資力是否足以清償債務作為判斷更生或清算准駁
    之依據，始稱公允，斷無容許抗告人一方面欲主張保有個人
    不動產所有權、他方面卻以無力償還債務為由而聲請更生或
    清算之理。
三、綜上所述，抗告人現時既無不能清償債務或有不能清償之虞
    之情事，應屬聲請更生之要件不備且屬無從補正，原裁定詳
    核卷附諸般事證，據此駁回抗告人更生之聲請，於法並無違
    誤，抗告意旨猶執前詞據以指摘原裁定不當，為無理由，應
    予駁回。
四、據上論結，本件抗告為無理由，依消費者債務清理條例第15
    條，民事訴訟法第495 條之1 第1 項、第449 條第1 項、第
    95條、第78條，裁定如主文。
中    華    民    國   100    年    10    月    4     日
                  民事第六庭  審判長法官  陳嘉惠
                                    法官  李怡諄
                                    法官  陳明呈
上為正本係照原本作成。
對本裁定除有涉及法律見解且具有原則上之重要性者外，不得再
抗告。如提再抗告，應於裁定送達後十日內，以書狀向本院提出
再抗告，並繳納再抗告費新台幣1000元。
中    華    民    國   100    年    10    月    4     日
                                  書記官  黃靖媛